臺灣桃園地方法院刑事判決　　　　　　　　　　　　　九十一年度自字第二０二號
　　自　訴　人　乙○○
　　　　　　　　子○○
　　　　　　　　戊○○
　　　　　　　　寅○○
　　右　四　人
　　自訴代理人　黃德財律師
　　被　　　告　己○○　男　民.
　　　　　　　　　　　　最後住.
　　　　　　　　巳○○　男　五.
　　　　　　　　丙○○　男　六.
　　　　　　　　丑○○　男　六.
　　　　　　　　卯○○　男　五.
　　　　　　　　癸○○　男　六.
　　　　　　　　壬○○　男　七.
　　　　　　　　辛○○　男　七.
　　　　　　　　辰○○　男　六.
　　　　　　　　甲○○　男　六.
　　　　　　　　庚○○
　　右十一人
　　選任辯護人　范光柱律師
右列被告因偽造文書等案件，經自訴人提起自訴，本院判決如左：
    主  文
本件自訴不受理。
    理  由
一、按告訴或請求乃論之罪，自訴人於第一審辯論終結前，得撤回其自訴，刑事訴訟
    法第三百二十五條定有明文。是非告訴或請求乃論之罪，自訴人即不得撤回自訴
    。本件自訴人寅○○自訴被告等偽造文書及背信等罪（自訴犯罪事實詳如後述）
    ，並非告訴或請求乃論之罪，是自訴人寅○○於九十二年四月十七日具狀撤回自
    訴，不生撤回之效力，本院乃應列其為自訴人審理之，核先說明。
二、按犯罪之被害人得提起自訴，刑事訴訟法第三百十九條第一項固定有明文，惟所
    謂犯罪之被害人以因犯罪而直接被害之人為限，亦經司法院院字第一三０六號解
    釋在案。是非因犯罪而直接被害之人不得提起自訴，其理自明。而不得提起自訴
    而提起者，應諭知不受理之判決，並得不經言詞辯論為之，刑事訴訟法第三百三
    十四條及第三百四十三條準用同法第三百零七條分別定有明文。
三、本件自訴意旨略以：自訴人乙○○、子○○、戊○○係桃園縣楊梅鎮鍚福宮管理
    委員會（以下稱管委會）第三屆之管理委員，自訴人子○○並為第四屆常務監察
    委員（該次選舉不合法），自訴人寅○○為鍚福宮之信徒。被告己○○係第三屆
    、第四屆管委會及重建委員會主任委員，被告巳○○係第四屆管委會副主任委員
    ，被告丙○○係重建委員會總務組，被告丑○○係第四屆管委會管理委員，被告
    卯○○係第四屆管委會財務，被告癸○○係重建委員會營建組，被告壬○○係重
    建委員會監察組、被告辛○○係重建委員會財務組，被告辰○○係管委會前總幹
    事（於民國九十年七月三十一日解聘），被告甲○○係重建委員會前總幹事（於
    九十年一月十二日解聘），被告庚○○係管委會會計。被告等為圖私利，竟為如
    下之犯行：(一)被告己○○、巳○○、庚○○均明知鍚福宮係登記有案之寺廟，該
    宮係在都市計劃公布前之建築物，具有一百七十年之古蹟，非違章建築，竟由被
    告己○○故意、擅自出具不實之「違章建築物切結書」，使不知情之桃園縣政府
    誤以為鍚福宮係違章建築而同意拆除，被告己○○、巳○○、庚○○等三人前開
    所為，均係犯（刑法第二百十五條）業務上製作不實文書罪嫌（依自訴人所述之
    情形觀之，被告己○○、巳○○、庚○○所犯應係刑法第二百十六條、第二百十
    五條之行使業務上製作不實文書罪嫌）；(二)鍚福宮拆除重建為財產處分行為，鍚
    福宮依組織章程第二十九條但書規定，須經法定人數三分之二的出席及出席人數
    的三分之二以上的同意，並報請主管官署核備後方為有效，惟被告己○○、巳○○、庚○○等三人竟違背章程規定，未經法定人數同意即予拆除，均犯有（刑法
    第三百四十二條之）背信罪嫌；(三)被告己○○、巳○○、丙○○、丑○○、卯○○、癸○○、壬○○、辛○○、辰○○、甲○○、庚○○等十一人未申請合法建
    築執照在鍚福宮舊址上違章建造與桃園縣政府八十八年十二月十七日核發建築執
    照不符之新宮地下室，經桃園縣政府於九十一年四月二十六日即報即拆稽查在案
    ，被告等竟於收到即報即拆公文後之同日仍然給付新台幣（以下同）七百一十九
    萬元地下一樓違建工程費予廠商，損害「鍚福宮」全體信徒之權益，其等前開所
    為均有背信罪嫌；(四)被告己○○、巳○○、丙○○、丑○○、卯○○、癸○○、
    壬○○、辛○○、辰○○、甲○○、庚○○等十一人均為不合法之第四屆鍚福宮
    管委會主任委員、副主任委員、管理委員，其等非但不另行召開信徒大會辦理改
    選事宜，尚將「鍚福宮管理委員會」及「鍚福宮重建委員會」之帳冊、存摺、印
    章占為已有，且未經信徒大會之授權私自違法招標00000000元新建工程
    ，損害「鍚福宮」全體信徒之權益。，其等前開所為均有背信罪嫌；(五)被告己○○係第三屆鍚福宮管委會主任委員及總幹事，其等於第三屆任期屆滿無權對外代
    表鍚福宮時，違背章程規定，私下決定花費00000000元向訴外人黃阿育
    、陳玉香購買其等所有坐落楊梅鎮○○段九五之一、九五之三地號土地及羅進榮
    繼承人王金菊同地段九四至九四之四地號五筆土地，背信浪費宮產，損害自訴人
    及全體信徒之權益，其二人前開所為均有背信罪嫌；(六)鍚福宮九十年一月十二日
    管委會決議「重建委員會工作幹部（包括總幹事甲○○）自即日起暫停上班（留
    職停薪），另決議管委會總幹事辰○○於九十年七月三十一日解聘，然其二人仍
    繼續上班支薪，無按程序行事，營私背信，浪費宮產，損害自訴人及全體信徒權
    益，其二人前開所為均有背信罪嫌等語（以上參見刑事自訴狀、刑事自訴補正狀
    及本院九十二年十二月二十五日準備程序筆錄）。
四、本院查：
  (一)按「民法總則施行前設立之祠堂、寺廟，在民法總則施行後，無須依新設法人之
    程序，聲請登記，司法院三十七年院解字第三七九二號著有解釋可參，依該解釋
    ，即係承認民法總則施行前設立之寺廟，具有法人人格。」（最高法院八十五年
    台非字第三二九號刑事判決要旨參照）。而本件鍚福宮並未依民法總則規定向本
    院登記處聲請為法人登記，此有本院登記處九十二年十二月一日桃院祺民登字第
    五六一四二號函在卷可稽。惟關於鍚福宮之設立經過及其宗教別：依其寺廟登
    記表記載，其係主祀「三官大帝」之道教寺廟，建立（設立）於「（清朝）乾隆
    十四年」，此有桃園縣政府九十二年十一月二十六日府民宗字第○九二○二七九
    八九號函檢送之該府於八十二年十月十二日寺廟總登記時依據鍚福宮申請核發之
    「台灣省桃園縣登記證桃寺登字第○四一號寺廟登記表」上之記載可稽。依自
    訴人戊○○於本院九十二年十二月二十五日準備程序時提出之「鍚福宮沿革」，
    其中第二項第(1)點記載：「乾隆十四年稱為諸協和者組在當地開墾土地之際農罹
    患風土病者多起，庄民為祈禱地方平安始奉祀三官大帝，而每年設定爐主輪流祭
    祀至嘉慶十二年鄭永福．．等發起，由楊梅庄、．．寄附金八百元為興建本宮（
    在楊梅一○六番地），於嘉慶十二年十月起工至同十三年五月五日竣工。」，第
    (2)點記載：「明治二十八年領台之時，被日軍占為營舍，將壁濫行開致處處破
    壞。因此於同二十九年黃發祥、李國柱發起對區域內信徒募款一千四百元，仝（
    同）三十年四月起工改修，工事未完成之時，又被占為警察署之廳舍兼充為宿舍
    ，至三十七年另新建設支署廳舍，雖將（之）返還其使用．．庄民紛起改築之議
    ，鄭步青．．等為發起人，福德祀財產支出金二千四百元在楊梅九六號（現在廟
    宇）建築本堂，於明治四十五年（亦為大正元年，
    ）十一月工事著手，因建祥殿及附屬房屋於大正三年（
    四年）一月提出申請得准募款六千元同時施工至大正五年（
    民國六年）十二月十五日竣工成為一堂廟宇。」。另依臺灣桃園地方法院檢察
    署九十二年七月二十五日丁○守律九十二偵字第八二一○號函檢送自訴人寅○○
    於九十二年二月十九日提出於法務部之申請書之附件之一，即九十一年九月鍚福
    宮第三屈管理委員會具名，有關敘述被告己○○等違法、背信行為，搶救鍚福宮
    及資產之函件，其中第一項敘及「鍚福宮創建於乾隆十四年，嗣後於嘉慶十二年
    十月起至嘉慶十三年五月五日興建本宮（楊梅一○六番地）」等情。另本院於
    網路上搜尋有關桃園縣楊梅鎮史蹟及鍚福宮之文獻，其中：(1)「楊梅史蹟」一文
    中記載：「在鍚福宮內，奉祀著客家庄的保護神─三官大帝。過去開墾初期的時
    候，這裡的居民沒錢建廟，因此將奉祀的三官大帝，輪流供奉在家中。嘉慶十二
    年，當地居民建蓋新廟，將這座廟稱為三界廟。到了民國元年，三界廟與伯公廟
    合併，並正式定名為鍚福宮」，(2)記者鄧榮坤於「桃園鍚福宮伯公山古樹參天」
    報導中，亦記載「鍚福宮是楊梅的信仰中心，約創建於嘉慶十三年，供奉三官大
    帝。」，此有前述文章二份附卷可參。綜合前開所述及證據資料顯示，「鍚福宮
    」係設立於清朝乾隆十四年（或嘉慶十三年）之道教寺廟，亦即「鍚福宮」係民
    國十八年十月十日民法總則施行前設立之寺廟，應可認定。另依前述寺廟登記表
    記載，鍚福宮擁有「神像、鐘鼓」等法物及建築物（即其本廟）、土地及存款等
    財產；而自訴人戊○○、乙○○、寅○○於前開準備程序中亦陳稱：前述廟產係
    募集而來，應該是鍚福宮的財產，信徒大會才可以處分，捐贈者不能主張這些財
    產，鍚福宮坐落的基地係登記在鍚福宮名字等情，另被告等亦均陳述「捐贈者不
    能再來主張鍚福宮的財產」等情（本院九十二年十二月二十五日準備程序筆錄第
    八至一一頁）。依前開所述，鍚福宮之財產與其捐贈者或信徒之間無關，亦即鍚
    福宮擁有獨立財產。從而，「鍚福宮」既係設立於民法總則施行前之寺廟，且擁
    有獨立之財產，依首開說明，其於民法總則施行後雖未依規定向法院聲請登記，
    其仍具有法人人格。至於其後「鍚福宮」之廟堂建築雖或增損，廟產或有增減及
    自訴人戊○○於前述準備程序時供稱：「該廟於嘉慶年間原名『三界廟』，（台
    灣）光復後因曾燒過，重新修建才改名為『鍚福宮』」等語，此乃法人設立後其
    名稱、財產之變更，要不影響其法人之存續，併此說明。
  (二)再者，「寺廟財產為寺廟所有，監督寺廟條例第六條定有明文。故寺廟雖未依民
    法規定為法人之登記，苟依上開條例辦理寺廟登記即有權利能力。」（最高法院
    八十年度台上字第四三七號、八十五年度台上字第二九六四號、八十七年度台上
    字第一二四一號民事判決要旨及最高行政法院九十二年度判字第四六三號判決要
    旨參照），另民法第二十六條亦規定「法人於法令限制範圍內，享有權利、負擔
    義務之能力。」。而鍚福宮業於八十二年十月十二日依據監督寺廟條例辦理寺廟
    登記，亦如前述。參諸前開最高法院民事判決要旨及最高行政法院判決要旨及前
    開民法第二十六條所示，鍚福宮就其所擁有之法物及財產而言，其具有權利能力
    。其權利如遭受侵害，自得以其提出民、刑事訴訟。亦即具備民、刑訴訟之當事
    人能力。
  (三)而依自訴人所述被告等前開犯罪事實如果成立者，其中前述第(一)點有關行使業務
    上制作不實文書事實之直接被害之人係該文書製作名義人之「鍚福宮」及行使對
    象之「桃園縣政府」，其餘第(二)至(六)點有關「違法拆除鍚福宮廟舍」、「違法給
    付鍚福宮地下一樓工程費予廠商」、「違法私自招標鍚福宮新建工程」、「違法
    代表鍚福宮向訴外人購買土地」及「違法繼續擔任鍚福宮管委會及重建委員會總
    幹事並支薪」等損害、浪費鍚福宮財產之背信行為，其直接被害之人係該等財產
    所有人之「鍚福宮」。自訴人雖稱係「鍚福宮第三屈管委會之管理委員或信徒」
    ，並據其等提出管理委員名冊影本為證。而所謂之「管理委員會」或「信徒大會
    」，係由全體管理委員或信徒所組成，核其性質應係法人之組織或機關之一種，
    依法雖係鍚福宮之管理機關或最高意思機關，與民法總則規定之「董事」（或公
    司法上之「董事會」）或「社員總會」相同，惟無論係何者，均不能獨立於該法
    人「鍚福宮」而存在，亦即該等「管理委員會」或「信徒大會」並不等同於「鍚
    福宮」本身。更何況自訴人等僅係該等「管理委員會」或「信徒大會」成員之一
    。從而，自訴人等就「鍚福宮」之事務，或有其情感上之因素，或有事實上之利
    害關係，惟其等均非所自訴之前開犯罪事實之直接被害之人。自訴人既非本件犯
    罪之直接被害人，自不得提起自訴。職是，自訴人提起本件自訴，洵非適法，依
    首揭法條說明，自應諭知為不受理之判決，並不經言詞辯論為之。
  (四)被告己○○業於九十二年六月五日死亡等情，有
    事訴訟法第三百四十三條準用同法第三百零三條第五款規定，應諭知為不受理判
    決。惟本件自訴人不得提起自訴，而提起本件自訴，應依同法第三百三十四條諭
    知不受理判決，已如前述，此規定應優先適用於「被告死亡應諭知不受理判決」
    規定，併此說明。
五、據上論斷，應依刑事訴訟法第三百四十三條、第三百三十四條、第三百零七條，
    判決如主文。
中　　　華　　　民　　　國　　九十三　　年　　　八　　　月　　二十三　　日
                                台灣桃園地方法院刑事第二庭
                                    審判長法  官  徐培元
                                          法  官  許乃文
                                          法  官  潘進順
右正本證明與原本無異。
如不服本判決，應於判決送達後十日內向本院提出上訴狀（應附繕本），上訴於臺灣
高等法院。
                                          書記官  陳玉芬
中　　　華　　　民　　　國　　九十三　　年　　　八　　　月　　二十七　　日
